【裁判字號】    99,中簡上,162
【裁判日期】    990827
【裁判案由】    詐欺
【裁判全文】
臺灣臺中地方法院刑事判決           99年度中簡上字第162號
上  訴  人
即  被  告  戊○○
上列上訴人即被告因詐欺案件，不服本院中華民國99年1月6日99
年度中簡字第124號第一審刑事簡易判決（聲請簡易判決處刑案
號：98年度偵緝字第2650號），提起上訴，本院管轄第二審之合
議庭認不得以簡易判決處刑，爰依通常程序，逕為第一審判決如
下：
    主    文
原判決撤銷。
戊○○無罪。
    理    由
一、聲請簡易判決處刑意旨略以：被告戊○○於民國97年3月中
    旬某日，在臺中市○○路與大墩二街口附近，以新臺幣(下
    同)5,000元代價，將其所有之中華郵政臺中東興路郵局000-
    00000000000000號帳戶(以下簡稱東興路郵局帳戶)之存簿、
    印章、金融卡連同密碼，均提供予詐欺犯罪集團作詐騙匯款
    之用，致被害人乙○○於97年3月18日下午6時30分許，接獲
    自稱「陳冠中」之詐欺犯罪集團成員電話，以被害人乙○○
    若需辦理貸款850,000元，必須先繳納不等之律師費、文件
    費等費用，致被害人乙○○因之陷於錯誤，自同年月20日起
    至25日止，接續7次以自動櫃員機轉帳或臨櫃匯款方式，共
    將164,536元匯入詐欺犯罪集團所指定之帳戶，其中第6筆及
    第7筆係分別在97年3月25日上午9時57分許及同日上午10時7
    分許，均在位於桃園縣中壢營區郵局，以臨櫃匯款轉帳方式
    ，將30,000元及31,200元匯入被告所有之前開東興路郵局帳
    戶內，均迅即為犯罪集團成員提領一空。嗣被害人乙○○察
    覺有異發現受騙後報警處理而知悉上情，因認被告涉有幫助
    詐欺取財罪嫌等詞。
二、證據能力部分：
(一)、按從事業務之人於業務上或通常業務過程所須製作之紀
      錄文書、證明文書，除顯有不可信之情況外，得為證據，
      刑事訴訟法第159條之4第2款已定有明文。卷附之上開東
      興路郵局帳戶開戶基本資料、客戶歷史交易清單、被害人
      乙○○提出之郵政國內匯款執據影本，係中華郵政股份有
      限公司基於業務上所製作之紀錄文書，且無顯不可信之情
      況，依刑事訴訟法第159條之4第2款之規定，自具有證據
      能力。
(二)、按被告以外之人於審判外之言詞或書面陳述，除法律有規
      定者外，不得作為證據，刑事訴訟法第159條第1項定有明
      文，此即學理上所稱「傳聞證據排除法則」。被告以外之
      人於偵查中向檢察官所為之陳述，除顯有不可信之情況者
      外，得為證據；被告以外之人於審判外之陳述，雖不符同
      法第159條之1至第159條之4之規定，而經當事人於審判程
      式同意作為證據，法院審酌該言詞陳述或書面陳述作成時
      之情況，認為適當者，亦得為證據。當事人、代理人或辯
      護人於法院調查證據時，知有第159條第1項不得為證據之
      情形，而未於言詞辯論終結前聲明異議者，視為有前項之
      同意，亦為同法第159之1第2項及第159條之5所分別明定
      。而鑒於採用傳聞證據排除法則之重要理由之一，係因傳
      聞證據未經當事人之反詰問予以覈實，若當事人願放棄對
      原供述人之反對詰問時，原則上即可承認該傳聞證據之證
      據能力，而揆諸我國刑事訴訟法第159條之5之立法理由，
      除參照前述傳聞證據排除法則之基本法理外，亦參考日本
      刑事訴訟法第326條之立法例，查日本刑事審判實務之運
      作，有關檢察官及被告均同意作為證據之傳聞書面材料或
      陳述，可直接援引該國刑事訴訟法第326條作為傳聞例外
      之法律依據，僅在檢察官與被告不同意之情況下，乃須根
      據其他傳聞例外規定俾以斟酌該等書面材料或陳述是否具
      有證據能力，在當事人間無爭執之案件中，傳聞證據基本
      上均可依據前引規定提出於法院使用。據此，我國刑事訴
      訟法第159條之5之適用應可作同上之解釋，本件被害人乙○○在警詢時所為之證述內容及固得理財網網頁資料、受
      理詐騙帳戶報警示簡便格式表、內政部警政署反詐騙諮詢
      專線紀錄表、受理各類案件紀錄表，固為被告以外之人在
      審判外之陳述，係屬傳聞證據，惟被告戊○○就前開審判
      外之陳述，迄於言詞辯論終結前，對於該證據之證據能力
      並未為異議之聲明，而本院審酌其陳述作成時之情況，核
      無違法取證及證明力明顯過低而顯有不可信之瑕疵及情況
      ，亦認為以之作為證據為適當，故依上開規定及說明，前
      開被害人乙○○之陳述及固得理財網網頁資料、受理詐騙
      帳戶報警示簡便格式表、內政部警政署反詐騙諮詢專線紀
      錄表、受理各類案件紀錄表自得作為證據。
三、按犯罪事實應依證據認定之，無證據不得認定犯罪事實；不
    能證明被告犯罪者，應諭知無罪之判決，刑事訴訟法第154
    條第2項、第301條第1項分別定有明文。又刑事訴訟法第161
    條第1項規定：檢察官就被告犯罪事實，應負舉證責任，並
    指出證明之方法。因此，檢察官對於起訴之犯罪事實，應負
    提出證據及說服之實質舉證責任。倘檢察官所提出之證據，
    不足為被告有罪之積極證明，或所指出證明之方法，無從說
    服法院以形成被告有罪之心證，基於無罪推定之原則，自應
    為被告無罪判決之諭知，最高法院著有92年度臺上字第128
    號判例可資參照。
四、本案檢察官認被告戊○○涉犯刑法第30條第1項、第339條第
    1項之幫助詐欺取財罪嫌，無非係以被告之供述內容及其所
    申辦東興路郵局帳戶開戶資料、客戶歷史交易清單、被害人
    乙○○之指訴及其提出之郵政國內匯款執據影本1紙、固得
    理財網網頁資料、受理詐騙帳戶報警示簡便格式表、內政部
    警政署反詐騙諮詢專線紀錄表、受理各類案件紀錄表等件為
    其主要依據。惟訊之被告堅決否認有何幫助詐欺取財之犯行
    ，辯稱：伊當初是用上開東興路郵局帳戶去借5,000元，不
    是把該帳戶賣給詐騙集團，因伊認為該帳戶僅用來抵押之用
    ，且借伊錢的人說伊把錢還清後，就會將上開東興路郵局帳
    戶資料還給伊，後來伊因對方稱再不還款，即會動用該帳戶
    ，嗣即將本金5,000元連同利息2,000元，共7,000元匯到對
    方指定之丁○○之大雅路郵局帳戶內，但對方之後就無下落
    ，而上開東興路郵局帳戶係臺中市社會局撥付身心殘障補助
    款給伊所使用的帳戶，又伊當時精神狀況不好，身邊倘沒有
    錢就無安全感，故會想辦法借錢，伊沒有想到對方會拿伊的
    帳戶資料作詐騙之用，依當時伊的精神狀態情形，伊並無法
    作出正確的決定，後來因對方未將上開東興路郵局帳戶資料
    還給伊，故伊即向臺中市政府社會局變更改用支票給付方式
    請領補助款等語。
五、經查：
(一)、被告對於在上開時、地將其所有申辦之前揭東興路郵局帳
      戶之存簿、金融卡連同密碼交付予1真實姓名年籍不詳之
      成年男子之事供承不諱，又被害人乙○○上開遭詐騙集團
      詐騙之經過情形，業據被害人乙○○於警詢時證述綦詳，
      且有上開東興路郵局帳戶基本開戶資料、客戶歷史交易清
      單、被害人乙○○提出之郵政國內匯款執據影本1紙、固
      得理財網網頁資料、刑事警察局偵四隊受理詐騙帳戶報警
      示簡便格式表、內政部警政署反詐騙諮詢專線紀錄表、刑
      事警察局偵四隊受理各類案件紀錄表等件可佐，是此部分
      事實亦堪認定。惟綜此僅足證明被害人乙○○確有遭詐騙
      而將款項轉入被告所申設之上開東興路郵局帳戶之事實，
      尚不足以推論被告係基於幫助他人詐欺取財之不確定故意
      ，提供其上開東興路郵局帳戶供詐騙集團用以詐騙被害人
      乙○○之款項。從而，本案之爭點，應係被告究因何原因
      交付上開東興路郵局帳戶存簿等資料，及被告對於提供上
      開東興路郵局帳戶存簿等資料可能供他人作為犯罪工具，
      有無認識或預見。
(二)、審之我國為杜絕利用人頭帳戶詐欺取財犯罪之層出不窮，
      向來對於提供人頭帳戶之處罰，率多係以間接之情況證據
      推論提供人頭帳戶者具有不確定之幫助故意，而追究其罪
      責，並非以直接之積極證據以證明其幫助詐欺取財犯行。
      惟因目前治安機關積極查緝利用人頭帳戶詐取欺取財方興
      未艾，詐取集團價購取得人頭帳戶不易，而改以詐騙手法
      取得人頭帳戶，並趁證人未及警覺發現前，以之充為臨
      時人頭帳戶而供詐欺取財短暫使用者，亦時有所聞而不乏
      其例。因而以人頭帳戶之幫助詐欺取財罪是否成立，既因
      有上開受詐騙而交付帳戶資料之可能，基於無罪推定，有
      疑唯利原則，則就提供帳戶者是否確係基於直接故意或間
      接故意而為幫助詐欺，自應從嚴審慎認定，倘提供帳戶者
      有可能是遭詐騙所致，對其幫助犯罪之故意，尚無法確信
      其係出於直接故意或間接故意為之，而仍有合理懷疑存在
      時，自應為有利於行為人之認定。本案：
   1、依據臺中市南屯區公所於99年6月24日以公所社字第09900
      10888號函覆臺中市政府：「二、葉君自96年11月份核列
      中低收入戶身心障礙者，以郵局匯款方式（局號：000000
      00帳號：00000000）領取身心障礙生活補助款至97年2 月
      止；因於97年3月份起列金融機關警示戶，葉君具名切結
      申請變更以蓋章證明方式領取補助款至97年12月份止；自
      98年1月份起領取身心障礙生活補助款撥款方式，經本所
      編制發放清冊由鈞府核發。」之內容，並函附臺中市南屯
      區身心障礙者郵政存簿儲金補助款團體戶存款單、臺中市
      南屯區中低收入身心障礙生活補助款領取支票名冊、被告
      於99年5月22日填寫之改領市府核發之取消劃線支票之切
      結書各1份等資料在卷足憑(見本院卷頁71反至86)，足見
      被告確係自96年11月起至97年2月止，由臺中市政府以匯
      款至被告上開東興路郵局帳戶之方式領取身心障礙補助款
      ，及於97年5月22日填寫切結書改以領取支票方式補領及
      領取99年4月至6月的補助款，再對照上開東興路郵局帳戶
      之客戶歷史交易清單所示：「971210委發款項3,00 0 元
      、970110委發款項3,000元、970204委發款項3,000元、
      970310委發款項3,000元、970326警示帳戶」之資料，可
      知臺中市政府因被告上開東興路郵局帳戶被列為警示帳戶
      後，即未將97年3月份以後之補助款核發匯入該東興路郵
      局帳戶內，係直至被告於99年5月22日簽立切結書後，始
      以領取支票之方式補領及領取97年3月至6月之補助款，是
      足認被告並未於交付上開東興路郵局帳戶存簿等資料後，
      即向臺中市政府申請變更補助款領取方式之事，是被告辯
      述其未將上開東興路郵局帳戶存簿等資料交付予詐騙集團
      之成員，係將該等資料作為借款之用之情，應認尚有審酌
      之餘地，非可逕認無可採信。
   2、復證人丁○○於本院審理中具結證述：伊確實有以3,000
      元之代價，將所有申辦之中華郵政大雅郵局帳戶資料交付
      予詐騙集團之情(見本院卷頁93反)，且有證人丁○○上開
      大雅郵局之查詢帳戶最近交易資料顯示於97年4月10日確
      有被告匯款7,000元之事實，並有被告提出兆豐國際商業
      銀行97年4月10日之7,000元國內匯款申請書1份在卷可佐
      (見本院卷頁7) ，是被告辯述其以上開東興路郵局帳戶存
      簿等資料作為擔保借款5,000元，嗣再將借款5,000元連同
      2,000元之利息匯入對方指定之證人丁○○帳戶之情，尚
      非無稽；而按交付帳戶而幫助詐欺罪之成立，必須幫助人
      於行為時，明知或可得而知，被幫助人將持其所交付之帳
      戶向他人詐取財物，如出賣、出租或借用等情形，或能推
      論其有預知該帳戶被使用詐取他人財物之可能；反之，如
      非基於自己自由意思而係因遺失、被脅迫、遭詐欺等原因
      而交付，則交付金融機構帳戶之人並無幫助犯罪之意思，
      亦非認識收受其金融機構帳戶者將持以對他人從事詐欺取
      財等財產犯罪而交付，則其交付金融機構帳戶之相關資料
      時，既不能預測其帳戶將被他人作為詐欺取財等財產犯罪
      之工具，則其交付金融機構帳戶相關資料之行為，即不能
      成立幫助詐欺取財等犯罪；是承上所述，則被告於交付上
      開東興路郵局帳戶存簿等資料時，是否確有幫助詐欺取財
      之不確定故意，自應從嚴審慎認定，而檢察官就被告交付
      上揭東興路郵局帳戶存簿等資料予他人之原因，亦未能提
      出積極證據確實證明被告係基於幫助詐欺取財犯罪之不確
      定故意之意思而交付該資料，故本案實有合理懷疑被告未
      有幫助詐欺取財罪之犯行。
(三)、至於被告雖另以其精神狀況不佳，無法辨別借錢陷阱係詐
      騙集團之伎倆之詞為辯，並提出其身心障礙手冊、臺中榮
      民總醫院病歷摘要等件為證；惟本院審酌被告於本院審理
      時，對於檢察官及法官之訊問內容，均能了解其意義，且
      應答正常，又本院囑託行政院衛生署草屯療養院就被告行
      為時之精神狀態鑑定結果：四、…本院認為葉女曾罹患酒
      癮併酒精性精神病，但已緩解，另心有因性長期憂鬱官能
      症。葉女表述其上網瀏覽，獲知借貸條件到準備證件及相
      關物件交付他人，能清楚記述，且獨立完成，於犯罪行為
      時，並無因精神障礙或其他心智缺陷至不能辨識其行為違
      法，或欠缺依其辨識而行為之能力，有該院99年5月31日
      草療精字第3340號函附之精神鑑定報告書1份在卷可稽(見
      本院卷頁46至48) ，是僅依被告提出之上揭身心障礙手冊
      、臺中榮民總醫院病歷摘要等資料，尚難為何有利於被告
      前揭辯述內容之認定；且本案並無積極證據足資證明被告
      於交付前揭行為時有因精神障礙或心智缺陷，致不能辨識
      其行為違法或欠缺依其辨識而行為之能力，或其辨識行為
      違法或依其辨識而行為之能力，有顯著減低之情形，故被
      告此部分所辯，並非可採，且其聲請詰問其配偶丙○○及
      聲請由臺中榮民總醫院再為精神鑑定以證明其精神不穩定
      之事，核均無必要，均附此敘明
(四)、綜上，本案檢察官所舉證據，尚無法積極直接證明被告確
      有幫助詐欺取財之不確定故意，此外，復查無其他具體事
      證足資證明被告有何檢察官所指之幫助詐欺犯行，本件既
      存有合理懷疑，而致本院無法形成被告有罪之確切心證，
      自屬不能證明被告犯罪，揆諸前開法條規定及判例意旨，
      本案自應諭知被告無罪之判決，原審對被告為科刑之判決
      ，自有未洽，被告上訴意旨，否認犯罪，並據以指摘原審
      判決不當，係屬有理由。又檢察官聲請簡易處刑之案件，
      法院於審理後，認應為無罪判決之諭知者，應適用通常程
      序審判之，刑事訴訟法第452條、第451條之1第4項但書第
      3款定有明文，是本院管轄第二審之合議庭自應將原判決
      撤銷，由本院改依通常程序為第一審諭知被告無罪之判決
      。
據上論斷，應依刑事訴訟法第455條之1第1項、第3項、第452條
、第451條之1第4項但書第3款、第369條第1項前段、第364條、
第301條第1項，判決如主文。
本案經檢察官甲○○到庭執行職務。
中    華    民    國    99    年    8    月     27    日
          刑事第三庭    審判長法  官  周瑞芬
                              法  官  李慧瑜
                              法  官  楊曉惠
上正本證明與原本無異。
如不服本判決，應於收受送達後10日內向本院提出上訴書狀（應
敘述具體理由並附繕本）。
上訴書狀如未敘述理由，應於上訴期間屆滿後20日內補提理由書
於本院。
                              書記官  謝明倫
中    華    民    國    99    年    8    月    27     日

司法院資訊處製作；財團法人民間司法改革基金會備份。
